【裁判字號】    88,簡上,102
【裁判日期】    890320
【裁判案由】    返還不當得利
【裁判全文】
臺灣屏東地方法院民事判決  八十八年度簡上字第一○二號
    上  訴  人  屏東市第一信用合作社
    法定代理人  乙○○
    訴訟代理人  許清連律師
                林肇明律師
                邱佩芳律師
    被上訴人    丙○○        .
    訴訟代理人  甲○○律師
右當事人間請求返還不當得利事件，上訴人對於中華民國八十八年五月二十日本院八
十八年度簡字第四號第一審判決提起上訴，本院判決如左：
    主  文
上訴駁回。
第二審訴訟費用由上訴人負擔。
    事  實
甲、上訴人方面：
  一、聲明：求為判決（一）、原判決廢棄。（二）、右廢棄部分，被上訴人在第一
      審之訴及假執行之聲請均駁回。（三）、請求被上訴人返還假執行給付之新台
      幣五十萬元。（四）、第一、二審訴訟費用由被上訴人負擔。
  二、陳述：除與原審判決書所載者相同茲予引用外，補稱：
  （一）、查本件縱認被上訴人可依類推適用不當得利法律關係請求返還系爭新台幣
          （下同）伍拾萬元，惟本件被上訴人於原審係依不當得利之法律關係請求
          ，而非依類推適用不當得利之法律關係請求，原審竟依被上訴人未主張之
          類推適用不當得利之訴訟標的法律關係為上訴人敗訴之判決，原審判決顯
          有訴外裁判之違法。
  （二）、本件系爭款乃訴外人李政璋原以其坐落屏東縣竹田鄉○○段土地為上訴人
          設定三千六百萬元第一順位最高限額抵押權，並向上訴人之萬丹分社借得
          二千九百五十萬元，屆期無力繳納利息，上訴人準備聲請拍賣抵押物，被
          上訴人與訴外人有熟識，原亦為上開土地第二順位抵押權人，如上開土地
          由上訴人聲請查封拍賣被上訴人之第二順位抵押債權無法獲得清償，並認
          該土地由其受讓較為有利，乃先於八十五年七月二十四日以其妻李雪卿名
          義與訴外人李政璋簽定買賣合約書，嗣於同年九月間由上訴人出面請求上
          訴人萬丹分社經理曾明正聲請停止拍賣抵押物並請教受讓土地事宜，曾明
          正告知銀行業實務作法均應先行繳納已積欠之利息及違約金始可暫緩執行
          ，被上訴人旋於八十五年十月一日向上訴人總社直接匯入五十萬元，其收
          款單收據之摘要亦載明「陳坤本暫繳李政璋萬丹分社所積欠本社利息及違
          約金」按陳坤木為被上訴人之父，被上訴人現在監事主席，對銀行作業及
          暫緩執行應先繳清利息及違約金情事知之甚稔，此應經證人王美蓉於原審
          結證屬實，應堪採信。
  （三）、又被上訴人為求暫緩執行確保其債款而代為繳納利息及違約金五十萬元，
          亦屬當然之理，此與李政璋是否積欠其債務或有無親屬關係，要無關連，
          原審判決以此為上訴人不利之認定，顯有不當。
  （四）、證人徐昌彥為系爭土地後順位抵押權人與被上訴人站同一立場，其所為證
          言自有所偏頗之虞，而乏證據力，且渠等二人僅證稱上訴人所屬萬丹分號
          經理曾明正稱如有誠意應先匯入二百萬元，並未證稱該款項係為買賣該債
          權之誠意及表示其資力所支付之款項，渠等證言不足為有利被上訴人之認
          定證據。
  （五）、綜上、被上訴人繳納該五十萬元係代李政璋繳納積欠之利息違約金，暫緩
          強制執行之進行，上訴人並無任何不當得利之情事。
  三、證據：援用原審之立證方法。
乙、被上訴人方面：
  一、聲明：求為判決駁回上訴，第一、二審訴訟費用由上訴人負擔。
  二、陳述：除與原審判決書所載者相同茲多引用外，另稱：
  （一）、不同意被上訴人上訴聲明第三項之追加。
  （二）、民法第一百七十九條規定：無法律上之原因而受利益，致他人受損害者，
          應返還其利益，雖有法律上之原因，而其後已不存在者，亦同。就擬實現
          某種目的而為給付，但日後並未達成其目的時，例如：附停止條件之債務
          ，預期條件之成就而履行，結果條件並未成就等情形均是。此等情形均發
          生不當得利返還請求權，準此被上訴人請求上訴人不當得利返還請求權自
          屬有理由。
  （三）、訴外人李政璋於八十年四月七日以其所有坐落屏東縣竹田鄉○○段九二、
          九二之二地號土地為上訴人設定最高限額抵押權新台幣三千六百萬元，並
          向上訴人萬丹分社借款二千九百五十萬元，其後李政璋無力繳息，為免土
          地被查封拍賣乃央求被上訴人購買對李政璋上開二千九百五十萬元之債權
          ，曾明正表示須向上訴人請示，並告知被上訴人先暫存五十萬元至上訴人
          萬丹分社帳戶，以示被上訴人之資力與誠意，若買賣之事成立，五十萬元
          轉價金，如不成，上訴人將退還五十萬元，因被上訴人本人在上訴人萬丹
          分社無帳戶，乃於八十五年十月一日電告其妻李雪卿於同日匯五十萬元至
          上訴人指定之帳戶，並取得上訴人萬丹分社記載「陳坤木暫繳李政璋積欠
          本社利息及違約金」之收入傳票，嗣後李政璋之土地仍被上訴人查封拍賣
          ，顯示上訴人未應允買賣系爭債權之事，被上訴人請求上訴人返還五十萬
          元，此有證人李雪卿、徐昌彥、巫瑞元之證詞足憑。
  （四）、查證人徐昌彥、巫瑞元雖與被上訴人同為系爭土地後順位抵押權人，惟證
          人徐昌彥、巫瑞元與本案並無關係，其證詞顯無偏頗之情，反觀證人王美
          蓉係上訴人員工，又負責承辦本案，就為保其工作而言，及為免其承辦人
          之責任言，其證詞方有偏頗之虞，不足採信。又證人徐昌彥、巫瑞元俱稱
          被上訴人向曾明正稱購買債權之事，曾明正始有誠意，先存二百萬元，因
          被上訴人一時無那麼多錢，故先存五十萬元等語，核與被上訴人所相符，
          益見被上訴人與曾明正所談者即為購買債權之事無誤。
  （五）、又上訴人主張「被上訴人為求暫緩執行確保其債款而代為繳納部分利息及
          違約金五十萬元」云云，惟證人曾明正即上訴人萬丹分社經理於原審到庭
          時證稱：曾向被上訴人告知未繳清積欠之利息款項即要拍賣，並表明若非
          繳清利息款項全額無以阻止系爭土地查封拍賣，又被上訴人既任屏東第二
          信用合作社監事，豈非不知未繳清利息款項金額無以阻止系爭土地遭查封
          拍賣之理，則被上訴人若係想停止執行，豈會僅支付毫無意義，於事無補
          之五十萬元。況倘被上訴人未取得上訴人對李政璋之債權，僅係停止系爭
          土地遭執行，就被上訴人之債權及利益顯無任何影響，被上訴人顯無代李
          政璋繳息之必要，再者，李政璋已積欠被上訴人逾二千萬元未還，李政璋
          又非被上訴人之親屬，被上訴人豈會平白為渠清償債務，職是，上訴人主
          張被上訴人係代李政璋清償務，顯屬無稽。
  （六）、被上訴人係以電告其妻李雪卿前往總社存入五十萬，而李雪卿並非金融機
          構之人，對一般銀行專門辭彙無了解，僅有一般人之理解能力，則就一般
          經驗法則，所謂「暫繳」應係附有條件或期限，一旦不成立，即可退回，
          而與「代繳」之意顯有差別，故李雪卿取得該張收入傳票並未覺得不妥，
          並無違背常理。
三、證據：援用原審之立證方法。
    理  由
壹、程序方面：
一、按訴之變更、追加或提起反訴，非經他造同意，不得為之，但第二百五十六條第
    二款情形不在此限，民事訴訟法第四百三十六條之一第三項、第四百四十六條定
    有明文。本件上訴人追加請求被上訴人返還假執行給付之新台幣五十萬元，為被
    上訴人不同意，上訴人為訴之追加，於法不合，礙難准訴。
二、本件上訴人辯稱被上訴人係以不當得利關係請求，原審竟依被上訴人未主張之類
    推不當得利之訴訟標的法律關係為上訴人敗訴之判決，顯有訴外裁判之違法云云
    ；按簡易案件，原告於起訴時得僅表明請求之原因事實，民事訴訟法第四百二十
    八條第一項定有明文。而適用法律係法官之職權，其依被上訴人請求之原因事實
    而為裁判，無何訴外裁判可言，上訴人前開辯詞，顯有未洽。
貳、實體方面：
一、本件被上訴人起訴主張：與訴外人李政璋以系爭土地為上訴人設定最高限額抵押
    權三千六百萬元，並向上訴人借款二千九百五十萬元，上訴人對李政璋即有系爭
    債權，但李政璋嗣後無力依約繳息，被上訴人為避免上訴人將系爭土地查封拍賣
    ，而與上訴人約定暫存五十萬元至上訴人萬丹分社，以示被上訴人買受上訴人對
    李政璋之系爭債權之誠意與資力。八十五年十月一日被上訴人將五十萬元依約給
    付上訴人，詎上訴人仍將系爭土地查封拍賣，被上訴人即請求上訴人返還上開五
    十萬元，惟上訴人拒不返還，爰依不當得利規定請求上訴人如數返還等語。上訴
    人則以：其並未與被上訴人有何約定，被上訴人為系爭土地第二順位抵押權人，
    唯恐上訴人因李政璋未繳積欠之利息與違約金，而將系爭土地拍賣，損及其第二
    順位抵押權人之利益，故才向上訴人給付五十萬元以代為清償上開利息與違約金
    ，上訴人並無不當得利等語，資為抗辯。
二、被上訴人主張於八十五年十月一日匯入五十萬元至上訴人萬丹分社，並曾與上訴
    人萬丹分社經理曾明正洽談買賣系爭債權之事實，業有兩造所提收入傳票各乙紙
    附卷可憑，且為上訴人所不爭執，堪信為真實。惟被上訴人主張與上訴人約定給
    付五十萬元係為表示被上訴人買受系爭債權之誠意，然上訴人既已查封拍賣系爭
    土地，顯見上訴人並未採二造之約定，故依不當得利請求上訴人返還五十萬元一
    節，上訴人則以予否認，而以前詞置辯。本院審酌如下：
（一）、經查，被上訴人於八十五年十月一日匯款給付上訴人五十萬元，有被上訴人
        及上訴人所提收入傳票在卷足證（附原審卷），亦為兩造所是認。被上訴人
        所提收入傳票上記載「陳坤木暫繳李政璋積欠本社利息及違約金」，上訴人
        所提傳票則將「暫繳」改為「代繳」，餘則相同。惟不論究係暫繳或代繳，
        均屬繳納李政璋積欠上訴人之利息與違約金，證人即被上訴人之妻李雪卿於
        原審雖證稱：傳票上所載皆由證人即上訴人職員王美蓉所為，其並未告知王
        美蓉應如此記載等語，然其所證乙節稱業經證人王美蓉於原審否認在卷，且
        被上訴人於當時既知上訴人如此記載，若未真有繳納上開利息款項之意，豈
        會不與上訴人爭執？迨於經過相當期間後復爭執其所給付五十萬元並非繳納
        利息，實非常情，尚難可採，上訴人抗辯被上訴人所繳為利息款項，堪認為
        真。
（二）、次查，上開利息款項共計二百三十一萬一千七百二十元，已據上訴人陳報在
        卷（原審卷）。而被上訴人曾與證人曾明正洽談買賣系爭債權之事，當應知
        悉該債權衍生之利息款項若干，方能衡量價錢決定購買與否。又證人即上訴
        人萬丹分社經理曾明正於原審證以：曾向被上訴人告知未繳清積欠之利息款
        項即要拍賣等語（本院八十八年二月一日準備程序筆錄），亦即若非繳清利
        息款項全額無以阻止上訴人聲請查封拍賣系爭土地，足見被上訴人應知必須
        繳清全部利息款項，始得阻止系爭土地遭查封拍賣，若僅繳納部分欠息，上
        訴人仍將聲請查封拍賣系爭土地一事。證人郭明賢亦證稱：其係代李政璋與
        被上訴人書寫買賣契約，先做好契約書目的是要與上訴人談抵押權之問題，
        因上訴人想買系爭土地，先寫好契約書以表示誠意，若上訴人不同意，被上
        訴人就不買該土地，當時在伊事務所是如此說的，後來因未談成，故未再來
        寫契約書等語，參以郭明賢與兩造及訴外人李政璋無任何關係，其所言應無
        偏頗之虞，堪予採信。是被上訴人既明知僅繳納五十萬元利息對於阻止上訴
        人聲請查封拍賣系爭土地一節可謂於事無補，為何仍願意以五十萬元代為繳
        納利息，即值斟酌。況被上訴人並未積欠李政璋任何債務，亦非李政璋之親
        屬，若無理由豈會平白無故為第三人清償債務，誠難想像。衡以上情，顯示
        被上訴人給付上訴人五十萬元，應非單純僅係為李政璋繳納利息，必然尚有
        其他目的存在。復查，被上訴人向上訴人給付五十萬元前，曾與證人曾明正
        洽談買賣系爭債權之事，此係因被上訴人為系爭土地第二順位抵押權人，而
        上訴人則為第一順位抵押權人，若李政璋未能給付上訴人利息與違約金，上
        訴人即得聲請查封拍賣系爭土地以資受償，而被上訴人擔心上訴人若果將系
        爭土地查封並拍賣後得以第一順位抵押權優先受償，則其第二順位抵押權恐
        無法獲得清償，故欲買受系爭債權，避免系爭土地遭查封拍賣。又證人徐昌
        彥及巫瑞元於原審時均證稱：原告欲購買債權，但曾明正表示應先在上訴人
        合作社存二百萬元以表示誠意，因原告一時無如此多錢，故先存五十萬元等
        情；核與被上訴人到庭所陳：曾明正說要表示誠意，先存二百萬元到上訴人
        合作社，其僅有五十萬元，就先存五十萬元等語相符（前開筆錄）。足見被
        上訴人給付上訴人五十萬元，形式上雖是繳納李政璋積欠上訴人之利息款項
        ，實質上具有其他目的，而此目的即係被上訴人為買受系爭債權，阻止上訴
        人查封拍賣系爭土地，故與上訴人約定給付該筆款項，用以表示其買受系爭
        債權誠意與資力之展現。被上訴人既明知非繳納全數積欠之利息，尚無以阻
        止系爭土地查封拍賣之情況下，卻仍為五十萬元之給付，顯見上訴人亦應已
        同意在被上訴人尚無足夠現款時，先行給付五十萬元。倘非如此，被上訴人
        實無可能於阻止系爭土地查封拍賣於事無補之情況下，僅單純為李政璋清償
        利息之目的而為，已如上述。證人曾明正所證並未與被上訴人有何約定，被
        上訴人應僅係為李政璋清償債務等語，自非可採。是被上訴人主張向上訴人
        給付五十萬元係表示買賣系爭債權之誠意及表示其資力所支付之款項，即堪
        予採信。
（三）、按無法律上之原因而受利益，致他人受損害者，應返還其利益﹔雖有法律上
        之原因，而其後已不存在者，亦同，民法第一百七十九條已有明文。惟就擬
        實現將來某種目的而為給付，但日後並未達成其目的者，即所謂給付目的不
        達之情形，是否可依上開不當得利之規定請求返還所受利益，現行民法雖未
        定有明文。然則，既是為將來某種目的而為給付，其給付雖有約定存在，惟
        日後並未達成其目的者，此約定再無存在基礎，亦應隨之消滅，不復存在，
        受領利益者自應將所受利益返還。我國學說大多肯定此屬不當得利類型之一
        ，民律草案第九百二十九條第一項及德國民法第八百十二條第一項後段亦均
        規定此種類型成立不當得利。職是，給付目的不達之情形，在現行法下，即
        應類推適用不當得利。
（四）、末查本件被上訴人給付上訴人五十萬元，使上訴人受有利益，即致其本身受
        有損害。而其給付五十萬元係為表示買賣系爭債權之誠意，以達成日後買受
        系爭債權之目的，然上訴人為使系爭債權獲得清償，已將系爭土地查封並實
        施拍賣中，足見上訴人無意將債權賣予被上訴人，給付目的即屬不達，揆諸
        上揭規定及說明，被上訴人自可請求上訴人返還不當得利五十萬元，應屬可
        採。
三、綜上，被上訴人給付上訴人五十萬元係為表示買賣系爭債權之誠意，然系爭債權
    已無從買受，類推民法第一百七十九條規定，被上訴人自可請求上訴人返還不當
    得利五十萬元。從而，被上訴人訴請上訴人給付五十萬元，洵屬有據，應予准許
    。原審為上訴人敗訴之判決，並無不合，上訴意旨指摘原判決不當，求予廢棄改
    ，為無理由，應予駁回。
四、結論：本件上訴為無理由，依民事訴訟法第四百三十六條之一第三項、第四百四
    十九條第一項、第七十八條，判決如主文。
中      華      民      國    八十九    年      三      月    二十      日
                                    臺灣屏東地方法院民事第一庭
~B審判長法官  李  麗  芳
~B法      官  陳  慧  萍
~B法      官  黃  瑞  井
右正本證明與原本無異
本件判決不得上訴。
~B法院書記官  胡  世  瑩
中      華      民      國    八十九    年      三      月    二十一    日


司法院資訊處製作；財團法人民間司法改革基金會備份。
